【裁判字號】    95,交上易,129
【裁判日期】    950704
【裁判案由】    過失傷害
【裁判全文】
臺灣高等法院刑事判決               95年度交上易字第129號
上  訴  人  臺灣新竹地方法院檢察署檢察官
上  訴  人
即  被  告  乙○○
                      2號
上列上訴人因被告過失傷害案件，不服臺灣新竹地方法院93年度
交易字第107號，中華民國95年2月10日第一審判決（起訴案號：
臺灣新竹地方法院檢察署93年度偵字第2547號），提起上訴，本
院判決如下：
    主  文
上訴駁回。
    事  實
一、乙○○於民國93年3 月11日，在位於新竹縣新埔鎮之新埔國
    民小學施作升降梯工程，因缺少電線，乃駕駛車牌號碼W2─
    3576號自用小貨車，搭載員工楊思榮前往竹北購買，買得後
    ，復駕駛上揭自用小貨車，搭載楊思榮，沿新竹縣新埔鎮○
    ○路由新埔往楊梅方向行駛，欲返回新竹縣新埔鎮新埔國民
    小學繼續施工。於同日6 時30分許，乙○○駕駛上揭自用小
    貨車行抵新竹縣新埔鎮新埔國民小學前之楊新路，並左轉進
    入四座里活動中心與該國民小學間之巷道，欲從巷道內盡頭
    之側門進入校園，惟左轉進入巷道後，因發覺巷道底停放一
    臺正在卸米粉之小貨車，且當日因四座里活動中心內正舉辦
    選舉活動，故巷道裡外人潮來來往往，巷道旁亦有機車停放
    ，是以其所駕駛之前揭自用小貨車無法從該巷道進入新埔國
    民小學之側門，乙○○遂倒車至楊新路時，其原應注意汽車
    倒車時，應顯示倒車燈光或手勢後，謹慎緩慢後倒，並應注
    意其他車輛，而案發當時為夜間有照明、天候為晴天、路面
    乾燥無缺陷、無障礙物及視距良好之情形，並無不能注意之
    情事，其竟疏未注意，貿然往後倒車，適有甲○○騎乘原沿
    新竹縣新埔鎮○○路由楊梅往新埔方向行駛之車牌號碼FH7
    ─551號重型機車行抵該處，乙○○所駕駛之上揭自用小貨
    車右後方即與甲○○所騎乘之前開機車發生擦撞，甲○○因
    此人車倒地，並受有甲狀軟骨破裂併口咽血腫、多處撕裂傷
    、右膝後十字韌帶斷裂等傷害。
二、案經甲○○訴由新竹縣警察局新埔分局報請臺灣新竹地方法
    院檢察署檢察官偵查起訴。
    理  由
一、訊據被告乙○○對其於案發當天係駕駛前述自用小貨車前往
    竹北購買電線，購得後，欲返回施作工程所在地之新竹縣新
    埔國民小學時，有於前揭時地，與告訴人甲○○所騎乘之上
    開機車發生擦撞，告訴人因倒地而受有導致如事實欄所述之
    傷害等情供承不諱，惟矢口否認有何過失致人受傷之犯行，
    辯稱：當時我要左轉時，前方1、2百公尺都沒有人，我才會
    左轉，左轉進去巷道約3 分之2 ，還可以再進去，我就聽到
    右後方傳來碰的一聲，而當時告訴人過來方向的地勢是一個
    斜坡，疾駛下來的速度很快，起碼有時速8 、90公里，是告
    訴人從後面撞上來，我並未倒車。當時現場燈光很亮，告訴
    人看到我的車，應該也是會停車，我覺得很倒楣，我的車子
    既然已經進入巷道，後面的情形我也看不到云云。
二、經查：
（一）右揭犯罪事實，業據證人即告訴人甲○○於歷次警詢、偵
      訊及原審審理時均指訴：我騎到學校前面，那裡有一個活
      動中心，是一個路口，我看到前面有一臺被告所開的貨車
      停在大馬路，還在校門口前面，我有看被告的車子，發現
      他一直沒有動，我就慢慢減速，原本速度是時速30到40，
      我騎到他的旁邊時，速度大概剩下10幾公里，被告的車就
      突然倒車，他車子的右後方撞到我的機車旁邊，我才倒地
      等語在卷（見93年度偵字第2547號卷第6、31頁、原審卷
      第53頁背面至55頁背面），而案發當時四座里活動中心與
      新埔國民小學間之巷道內確停放一輛正在卸米粉的小貨車
      ，而四座里活動中心內正舉辦選舉相關活動，來往人車很
      多，路旁亦有停放車輛等情，亦為證人即處理警員鄧兆光
      、車禍後到達現場之告訴人女婿戴昌增、案發當時在四座
      里活動中心內參加選舉活動，車禍後亦到達現場之沈源富
      及劉士相等人於原審審理時證述明確（見原審卷第58、
      70、71、154至156、159至161頁），並為被告自承：案發
      當時我有駕駛車牌號碼W2─3576號自用小貨車左轉進該巷
      道，巷道內有停一輛小貨車在卸米粉，那天學校裡面有很
      多人，附近有選舉活動，楊新路三角地段那邊有停機車，
      當時我開的很慢等情不諱（見原審卷第55頁背面、71頁背
      面、72、162、165頁），綜觀告訴人所指及證人等所為證
      述內容，足認告訴人所指被告於左轉進入四座里活動中心
      與新埔國民小學間之巷道後，發現巷道內有1部正在卸米
      粉的小貨車，致其所駕駛之自用小貨車無法進入該國民小
      學，故其即倒車，方撞擊告訴人所騎乘正行抵該處之前述
      機車，致告訴人人車倒地之情，尚非空言。又告訴人確因
      本件車禍倒地，因而受有甲狀軟骨破裂併口咽血腫、多處
      撕裂傷、右膝後十字韌帶斷裂等傷害等情，亦有長庚紀念
      醫院診斷證明書1份在卷足稽（見93年度偵字第2547號卷
      第18頁），此外，復有道路交通事故調查報告表（一）、
      （二）及道路交通事故現場圖各1份暨現場照片7幀等附卷
      足憑（見93年度偵字第2547號卷第9至15頁），而觀之事
      故現場圖及現場相片可知，機車倒地之刮地痕走向適與被
      告駕駛之自用小客車停放位置倒車之運動方向相符，被害
      人機車車頭鼻輪及檔風板均無明顯毀損跡像，由是可見，
      被害人騎乘之機車並未如被告所述以80、90公里時速直接
      衝撞自用小貨車右後尾部，否則其機車車頭鼻輪及擋風板
      ，應會嚴重受損，且由現場地面所留與貨車倒車運動方向
      相吻之刮地痕，亦可推知，刮地痕應係被害人騎過貨車尾
      部之瞬間，突遭自小貨車倒退撞及，有以致之。綜此，足
      認告訴人上開所指，信而有徵。從而，本件車禍肇事之原
      委，乃告訴人所騎乘機車行經肇事地點，猝遭被告所駕駛
      之自用小貨車倒車擦撞致人車倒地，因而受有上述傷害甚
      明。
（二）次按，汽車倒車時，應顯示倒車燈光或手勢後，謹慎緩慢
      後倒，並應注意其他車輛及行人，此為道路交通安全規則
      第110 條第2 款定有明文。被告領有合法自小客車駕照，
      其駕車自應知悉及注意上述道路交通安全規則之規定。而
      肇事當時為夜間有照明、天候為晴天、路面乾燥無缺陷、
      無障礙物及視距良好，被告復自承：當時燈光好亮等語（
      見本院卷第168 頁），足認並無不能注意之情事，被告竟
      疏未注意及此，駕駛上揭自用小貨車行抵案發地點，並左
      轉進入四座里活動中心與新埔國民小學間巷道，發覺無法
      經由該巷道進入該國民小學內，因而倒車時，未謹慎緩慢
      後倒，亦未注意其他車輛，貿然往楊新路方向倒車，導致
      其所駕駛之上開自用小貨車右後方擦撞告訴人所騎乘上揭
      機車，造成告訴人人車倒地，告訴人並因此受有前述傷害
      ，可證被告之行為顯有過失。又本件車禍經送臺灣省竹苗
      區車輛行車事故鑑定委員會鑑定結果，亦認：路權歸屬：
      （一）乙○○駕車在新埔國小前倒車行駛，屬汽車行駛時
      ，應顯示燈光或手勢後，謹慎緩慢後倒，並應注意其他車
      輛及行人。（二）甲○○駕車由楊梅往新埔方向行駛，屬
      車道直行之車輛，路權優先。鑑定意見：乙○○駕駛自小
      貨車倒車時未謹慎緩慢後倒並注意其他車輛為肇事原因，
      甲○○駕駛重機車措手不及無肇事因素；經再送臺灣省車
      輛行車事故覆議鑑定委員會覆議，亦同此鑑定意見等情，
      有臺灣省竹苗區車輛行車事故鑑定委員會於93年6 月23日
      以竹苗字第930833號函送之鑑定意見書及臺灣省車輛行車
      事故覆議鑑定委員會93年8 月24日府覆議字第9310889 號
      鑑定書各1 份附卷足憑（見93年度偵字第2547號卷第37至
      39、59、60頁），足認被告前揭過失行為，與告訴人之受
      傷結果間，確具有相當因果關係無訛。
（三）被告雖辯稱：告訴人騎乘機車原先行駛之路段是一個斜坡
      ，疾駛下來的速度很快，起碼有時速8 、90公里云云。經
      查案發地點所在由新埔往楊梅方向之楊新路，在事故現場
      之前是一個斜坡往下，事故現場處也有一點點斜度，是略
      向右彎的路，不過基本上仍是直路等情，雖亦據證人鄧兆
      光證述明確（見原審卷第70頁），然案發當天，和新竹縣
      新埔鎮新埔國民小學僅有一巷道之隔之四座里活動中心正
      在舉辦選舉相關活動，所以人車很多，來來往往，汽車、
      機車都停在那裡，包括新埔國民小學前方之三角地帶亦有
      停放車輛等情，已如前述，而告訴人係19年7月生，案發
      當時已係75歲，則在案發現場人車雜沓，告訴人又係已有
      年紀之人之情形下，衡情注意自身及他人安全，告訴人當
      時騎乘機車之車速應非快速。況且，告訴人所騎乘機車與
      被告所駕駛之上揭自用小貨車發生擦撞後，機車倒地到靜
      止為止，與地面摩擦所造成之刮地痕僅有1.7公尺等情，
      有前述道路交通管理事件現場圖1份在卷足稽，益徵告訴
      人當時行車速度應係緩慢，從而應認告訴人於警詢及偵訊
      時所陳述：當時我的車速僅有時速3、40公里等語，及於
      原審所證述：原本速度是時速30到40公里，我騎到他的旁
      邊時，速度大概剩下10幾公里等語（見93年度偵字第2547
      號卷第6頁背面、31頁、原審卷第53頁背面），應非虛妄
      ，被告所辯上情，顯屬臆測之詞，不足採信。
（四）再者，被告雖復辯稱：我當時已左轉，如何能看到告訴人
      的機車，我並沒有倒車云云，而證人楊思榮亦附和其詞而
      於偵訊時證述：車禍當時我們是左轉要進去校園裡面，我
      們在行進中轉進校園裡，就聽到碰的一聲，當時車速很慢
      等語，及於原審審理時證述：之前要彎進去時還沒有看到
      很多人，一彎進去時看到裡面有很多人，所以我們的車子
      緩慢的彎進去，突然聽到右後方一個很大的巨響，我們下
      車，看到機車已經甩到後面去。照片中右後方輪胎上面的
      防護裝備都凹進去，可見當時撞擊力量很大。（為何對沒
      有倒車這部分印象深刻？）因為倒車會有聲音等語在卷（
      見93年度偵字第2547號卷第30頁、原審卷第56、57頁）。
      然被告當時係駕駛前述自用小貨車左轉欲進入四座里活動
      中心及新埔國民小學間之巷道內，在未注意其他車輛之情
      況下，突然倒車，是以撞擊告訴人所騎乘之前開機車等情
      ，業據告訴人指訴綦詳，已如前述，又當時該巷道裡面停
      放一臺自用小貨車正在卸米粉，巷道內及楊新路附近均因
      當時四座里活動中心正在舉辦選舉活動而人車很多，亦如
      前述，而該部正在卸下米粉之小貨車所停放位置係在巷道
      裡面四座里活動中心側邊樓梯旁邊，所以要從該部小貨車
      右邊或左邊經過以便經由新埔國民小學側門進去校園裡，
      均不可能，必須倒車出去等情，亦據證人戴昌增、鄧兆光
      、沈源富及劉士相等人於原審審理時證述明確（見原審卷
      第58頁背面、70頁背面、157、158、160頁），且有告訴
      人所提出該巷道現場照片在卷足參（見原審卷第84 、85
      頁），被告復自承：那臺米粉車是停在那裡沒有錯，是在
      靠近裡面校門口那裡，靠近樓梯，那臺車如果停在那裡沒
      有動，我的車一定進不去等語在卷（見原審卷第162 、
      166頁），足見告訴人所指述上情正與現場狀況相符，且
      亦不違反常情，其指訴內容自堪採信，被告辯稱：當時並
      未倒車云云，與實情不符，自難憑採。而證人楊思榮雖證
      述上情，然其所證述：米粉車停在活動中心的右側，有佔
      到馬路空間，但車子還能過，如果角度抓的好，可以一下
      子就過去等語，與前述證人戴昌增等人所為證詞內容不符
      ，亦與被告所自承：當時米粉車停在那裡，我的車過不去
      等情不同；而告訴人當時騎乘上揭機車及被告駕駛上揭自
      用小貨車之速度均因現場人車來往眾多而不快，而二車擦
      撞，機車倒地，摩擦地面所造成之刮地痕亦僅有1.7公尺
      ，均已如前述，在此情況下，告訴人果真係撞上正在左轉
      由被告所駕駛前揭自用小貨車，又豈會造成如證人楊思榮
      所證述：撞擊力量很大，導致防護裝備都凹進去等語如此
      之結果？再者，當時現場人車很多，所造成聲響音量應會
      很大，當可想見，加上告訴人所指訴：被告的車原本停在
      那裡，都沒有動，後來突然倒車等情，足見倒車之行為應
      係一剎那之間發生之事情，則證人楊思榮因一時未注意而
      未聽到倒車的聲音，亦不違反常情。而證人楊思榮於案發
      當時是被告所雇用之員工等情，為證人楊思榮所不否認（
      見原審卷第56頁），而其所為上揭證詞內容又有前述有所
      瑕疵之處，自難僅以此即為被告當時並未倒車之認定，誠
      屬當然。再者，卷附之現場照片中，被告所駕駛之自用小
      貨車左轉燈係亮起，倒車燈卻未亮等情，固有前述現場照
      片2幀附卷足憑（見93年度偵字第2547號卷第12、13頁）
      ，然觀被告所駕駛之上揭自用小貨車左轉後車輛尚非完全
      回到巷道中央，是以左轉燈尚未自動熄滅，而被告在發生
      車禍後，將該自用小貨車煞停，從而倒車燈因此已熄滅，
      此均為常情，從而亦難僅以此即遽認被告於案發當時並未
      倒車，自不待言。
（五）綜上所述，本案事證明確，被告前揭過失致人受傷之犯行
      洵堪認定，應依法予以論科。
三、核被告乙○○為汽車駕駛人，駕駛上揭自用小貨車，因過失
    肇事致人受傷，核其所為，係犯刑法第284 條第1 項前段之
    過失傷害罪。公訴人雖於原審審理時雖更正起訴法條：認被
    告所為應係犯刑法第284條第2項前段之業務過失傷害罪等語
    ，惟被告係從事設置鐵架及鋼鐵結構物之工作，案發當時係
    駕駛上揭自用小貨車前往竹北購買電線後，欲返回位於新竹
    縣新埔鎮新埔國民小學之升降梯工程之工地等情，業據被告
    於原審審理時供述在卷（見原審卷第52頁背面），而依卷附
    公訴人所舉之證據資料，亦無從證明被告平日需反覆以駕駛
    上揭自用小貨車載運工具、材料，而以駕駛作為完成其主要
    業務所附隨之業務，從而自難認被告所為係犯業務過失傷害
    罪，起訴法條容有誤會，自應予變更。
四、原審詳加調查，依刑法第284條第1項前段、修正前第41條第
    1項，罰金罰鍰提高標準條例第1條前段、第2條規定，並審
    酌被告前曾有過失致死、傷害、酒後駕車之公共危險等前科
    等情，有臺灣高等法院被告全國前案紀錄表1份在卷足稽（
    見原審卷第5、6頁），雖未構成累犯，惟素行並不佳，被告
    為高中畢業，智識程度並非不高、本案犯罪情節、手段、過
    失之程度、告訴人受傷害之情形，及被告犯罪後一再否認犯
    行，且於原審審理前雖曾承諾支付賠償金新臺幣（下同）35
    萬元，然迄今僅支付5萬元，致終未與告訴人達成和解等一
    切情狀，量處如被告有期徒行刑4月，認事用法，均無違誤
    ，量刑亦屬妥適，被告上訴陳詞否認犯罪、檢察官上訴認被
    告成立業務過失傷害罪及原審量刑過輕云云，均無理由，自
    應予駁回。
五、被告行為後，刑法已於95年7月1日修正生效，依修正刑法第
    41條第1規有關易科罰金之折算標準，修正後之規定，較行
    為時刑法第41條之規定為重；又立法院復於民國95年5月19
    日三讀通過中華民國刑法施行法第1條之1「（第1項）中
    華民國94年1月7日刑法修正施行後，刑法分則編所定罰金之
    貨幣單位為新臺幣。（第2二項）94年1月7日刑法修正時，
    刑法分則編未修正之條文定有罰金者，自94年1月7日刑法修
    正施行後，就其所定數額提高為30倍。但72年6月26日至94
    年1月7日新增或修正之條文，就其所定數額提高為三倍。」
    規定，並已公布生效。比較修正前後刑法第284條規定，修
    正後之規定並無利於被告。而修正刑法2條第1項復規定行為
    後法有變更者，適用行為時法，但行為後之法律有利於行為
    人者，適用最有利於行為人之法律。原審雖未及為新舊法之
    比較，惟依上開規定說明，本案適用行為時之法律，並無不
    利於行為人之情形，從而，原審判決適用之法律，即無不合
    ，自不得因未及為新舊法比較指為瑕庛，認其適用法律有誤
    ，附此敘明。
據上論斷，應依刑事訴訟法第368條，判決如主文。
本案經檢察官謝英民到庭執行職務。
中    華    民    國    95    年    7   月     4    日
                  刑事第二庭審判長法  官  蔡國在
                                  法  官  王詠寰
                                  法  官  江振義
以上正本證明與原本無異。
不得上訴。
                                  書記官  劉文美
中    華    民    國    95    年    7   月     4    日
附錄：本案論罪科刑法條全文
中華民國刑法第284條
（過失傷害罪）
因過失傷害人者，處 6 月以下有期徒刑、拘役或 5 百元以下罰
金，致重傷者，處1年以下有期徒刑、拘役或5百元以下罰金。
從事業務之人，因業務上之過失傷害人者，處 1 年以下有期徒刑
、拘役或1 千元以下罰金，致重傷者，處 3 年以下有期徒刑、
拘役或2千元以下罰金。


司法院資訊處製作；財團法人民間司法改革基金會備份。
